ACORDAO-COMPLETO-2575751

ACÓRDÃO 717/2023 ATA 14/2023 - PLENÁRIO

VISTOS, relatados e discutidos estes autos de representação, nos quais se aprecia embargos de declaração interpostos por Luiz Antônio Araújo Dantas contra despacho do relator constante da peça 182 dos presentes autos, datado de 25/7/2022,
ACORDAM os Ministros do Tribunal de Contas da União, reunidos em sessão de Plenário, ante as razões expostas pelo Relator, em:
9.1. conhecer dos presentes embargos de declaração, com fundamento no art. 34, caput e § 1º, da Lei 8.443/1992, e, no mérito, rejeitá-los; e
9.2. dar ciência deste acórdão ao embargante.

Embargos de declaração contra despacho do relator que determinou a audiência do embargante sobre possíveis irregularidades em financiamentos do BNDES às exportações de bens e serviços de engenharia destinados à construção de obras aeroportuárias em entes públicos estrangeiros.

Em primeiro lugar, cumprimento o Ministro Augusto Sherman por seu minucioso voto, o qual, desde já, acompanho na sua íntegra. 
	Entretanto, gostaria de fazer algumas ponderações sobre a apreciação colegiada de embargos de declaração opostos contra despachos do Ministro-Relator.
	Sobre o Conhecimento dos Embargos
	Sabemos que o conhecimento desses embargos não é um tema tão pacífico nesta Corte de Contas, havendo precedentes no sentido do não cabimento, como é o caso do Acórdão 2.246/2014 - Plenário, da relatoria do Ministro José Jorge, bem como, precedentes no sentido oposto, como é o caso dos Acórdãos 2.289/2020-Plenário e 342/2022-Plenário, ambos da relatoria do Ministro Sherman.
	O próprio Regimento Interno do Tribunal é contraditório em relação a essa possibilidade. 
	Por um lado, o seu artigo 287 dispõe que cabem embargos de declaração "quando houver obscuridade, omissão ou contradição em acórdão do Tribunal". 
	Por outro, o artigo 279 ressalva expressamente (por interpretação a contrario sensu) a possibilidade de oposição de embargos de declaração contra decisões que determinarem "a realização de citação, audiência, diligência ou fiscalização".
	No meu entendimento, não há óbice ao conhecimento de embargos de declaração contra decisões monocráticas tendo em vista o disposto na própria lei orgânica do tribunal. O art. 34 dispõe que "cabem embargos de declaração para corrigir obscuridade, omissão ou contradição da decisão recorrida". Essa decisão pode ser preliminar, adotada pelo Relator ou pelo Tribunal, para determinar a realização de diligência, audiência ou citação, nos termos do art. 10, §1°, da Lei 8.443/1992.
	Sobre a competência para apreciar os embargos
	Nada obstante o Regimento Interno do Tribunal facultar ao relator submeter à apreciação do Plenário os processos que considerar relevantes, nos termos do art. 16, inciso IV, entendo, com as devidas vênias, que os embargos de declaração opostos contra despachos também podem ser apreciados monocraticamente pelo Relator.
	De fato, assim dispõe o art. 1.024, §2°, do Código de Processo Civil, nos seguintes termos:
"§ 2º Quando os embargos de declaração forem opostos contra decisão de relator ou outra decisão unipessoal proferida em tribunal, o órgão prolator da decisão embargada decidi-los-á monocraticamente."
	Afinal, ninguém melhor que o próprio prolator da decisão para suprir as omissões, lacunas ou sanar as contradições da deliberação embargada. Ainda que não haja previsão expressa dessa competência do Relator no Regimento Interno do Tribunal, nada obsta a aplicação subsidiária e analógica do Código de Processo Civil, conforme determina o seu artigo 15.
	Sobre a duração razoável do processo
	Essa preocupação com a competência para apreciar tais embargos tem lugar especialmente ao considerarmos os riscos envolvidos na admissão dos aclaratórios opostos contra despachos que ordenem a realização de audiência ou citação. 
	Uma vez firmado o entendimento no sentido da admissão dos embargos às decisões monocráticas, cria-se um incentivo às partes para opor os aclaratórios em relação às decisões preliminares, o que poderá comprometer a duração razoável do processo, mormente se o recurso tiver que ser submetido à apreciação do Pleno desta Corte de Contas.
	O caso em questão é ilustrativo. A audiência do Sr. Luiz Antônio Araujo Dantas teria sido autorizada em 26/7/2022, conforme despacho de peça 182 (o teor não está acessível à minha assessoria) . Os presentes embargos estão sendo apreciados na data de hoje (12/4/2023) , ou seja, um atraso de pouco mais de 8 meses após a deliberação (260 dias) .
	Com vistas a mitigar os atrasos envolvidos na apreciação desses recursos em decisões preliminares, entendo que cabe aplicar o disposto no art. 1.024, caput e §2°, do Código de Processo Civil, ou seja, a decisão sobre embargos contra decisões monocráticas também poderá ser monocrática.
	Feitos tais registro, VOTO com o relator.
	TCU, Sala das Sessões, em 12 de abril de 2023.
JORGE OLIVEIRA
Ministro

Banco Nacional de Desenvolvimento Econômico e Social.

3. Interessados/Responsáveis/Recorrentes:
3.1. Interessado: Identidade preservada (art. 55, caput, da Lei n. 8.443/1992).
3.2. Responsável: Identidade preservada (art. 55, caput, da Lei n. 8.443/1992).
3.3. Recorrente: Identidade preservada (art. 55, caput, da Lei n. 8.443/1992).

13.1. Ministros presentes: Bruno Dantas (Presidente), Walton Alencar Rodrigues, Benjamin Zymler, Jorge Oliveira, Antonio Anastasia e Jhonatan de Jesus.
13.2. Ministros-Substitutos presentes: Augusto Sherman Cavalcanti (Relator) e Marcos Bemquerer Costa.

AUGUSTO SHERMAN

Ministro-Substituto Augusto Sherman Cavalcanti.

Trata-se de embargos de declaração opostos por Luiz Antônio Araújo Dantas contra despacho do relator constante da peça 182 dos presentes autos, datado de 25/7/2022.
Por meio dessa decisão, este Relator apreciou a resposta às oitivas do Banco Nacional de Desenvolvimento Econômico e Social (BNDES) acerca dos indícios de falhas e irregularidades verificadas na presente representação, apartada do TC Processo 034.365/2014-1, relativo a financiamentos à exportação de serviços de engenharia, autuada com objetivo de analisar operações de crédito a ente público estrangeiro, concedidos pelo BNDES para apoiar serviços de engenharia relacionados a obras aeroportuárias em entes públicos estrangeiros.
Na decisão atacada foi determinada, entre outras medidas, a realização de audiência de diversos gestores do Banco acerca de irregularidades apontadas pela Secretaria de Fiscalização de Infraestrutura Rodoviária e de Aviação Civil (SeinfraRodoviaAviação) nas operações de financiamento destes autos.
O Sr. Luiz Antônio Araújo Dantas alega: (i) ocorrência da prescrição das pretensões punitiva e ressarcitória no âmbito deste Tribunal; e (ii) obscuridade na decisão embargada, uma vez que não participou de nenhuma das cinco operações analisadas no presente apartado; nos termos da peça recursal constante às peças 446 e 447, cujos excertos a seguir transcrevo:
" (...) 
BREVÍSSIMA SÍNTESE
O presente processo se trata de apartado decorrente de representação instaurada pela Tomada de Contas nº Processo 034.365/2014-1, constituído em atendimento ao Acórdão 1413/2016-TCU-Plenário, que determinou a análise piloto das linhas de crédito de financiamento à exportação do Banco Nacional do Desenvolvimento Econômico e Social (BNDES) , em especial para os serviços de engenharia e bens fabricados no Brasil para empreendimentos realizados no exterior.
Segundo a Decisão embargada (peça 182) , a SeinfraRodoviaAviação produziu Instrução de peça 178, em análise de 5 (cinco) operações de financiamentos de empreendimentos aeroportuários.
Quanto ao Embargante, a Decisão recorrida determina a apresentação de razões de justificativa relacionadas a supostas irregularidades praticadas na função de Superintendente, mesmo sem haver qualquer indicação de participação nas operações questionadas, nos seguintes termos:
"a.1) dos executivos responsáveis pela normatização e elaboração de procedimentos relativos à linha de crédito sob análise, na condição de Presidente do BNDES: Luciano Galvão Coutinho (CPF: XXX.831.808-XX) ; na condição de Diretores da Área de Comércio Exterior (AEX) : Armando Mariante Carvalho Júnior (CPF: XXX.232.937-XX) e Luiz Eduardo Melin de Carvalho e Silva (CPF: XXX.850.857-XX) ; na condição de Superintendes da AEX: (...) Luiz Antônio Araújo Dantas  (CPF XXX.896.497-XX) (...) ; em exercício nos referidos cargos durante o período de 27/3/2009 a 1/5/2016, no qual foram aprovadas e executadas as operações de financiamento sob análise nestes autos, por permitirem a ocorrência do desvio de finalidade na aplicação de aproximadamente US$ 96,5 milhões em recursos transferidos pelo BNDES às empresas exportadoras de serviços de engenharia, para que (conforme os critérios de responsabilização estabelecidos nos acórdãos 2.006/2019, 4.032/2020 e 2.296/2021, todos do Plenário, bem como nas condutas descritas no Apêndice I-A da instrução de peça 178) , apresentem razões de justificativas acerca das falhas e irregularidades relativas aos itens "a, "b", "c", "d", "e", "f" e "g" do despacho de peça 133 e da instrução de peça 178, bem como ao item IV.1 desta deliberação, especialmente quanto à ausência:
a.1.1) de estudos, propostas de normatização e efetiva elaboração de normas que regulassem, de forma geral, a linha de financiamento à exportação de serviços de engenharia desde o recebimento e da análise das solicitações de financiamento até à comprovação da efetiva exportação dos serviços de engenharia e respectivos desembolsos;
a.1.2) de estudos, propostas de normatização e efetiva elaboração de normas específicas que regulassem, em especial:
a.1.2.1) as análises econômico-financeiras, de engenharia e de compatibilização do contrato financeiro com o contrato comercial a serem realizadas;
a.1.2.2) as exigências relacionadas a uma adequada descrição e quantificação dos itens (bens e serviços) a serem exportados;
a.1.2.3) a verificação adequada da correlação desses itens com a obra a ser realizada;
a.1.2.4) a proporcionalidade tecnicamente razoável entre itens exportáveis e não exportáveis para cada tipo de obra;
a.1.2.5) a exigência de apresentação, pelas empresas solicitantes, de um conjunto de documentos, anexo às solicitações de financiamento, suficiente e necessário, em profundidade e detalhamento, às análises e aprovações a serem realizadas; e
a.1.2.6) as necessidades de comprovação material, e não apenas formal, da efetiva exportação dos serviços de engenharia relacionados como exportados pelas empresas exportadoras e as correspondentes exigências em termos de documentação comprobatória; (...) 
a.4) dos executivos responsáveis pelo planejamento, organização e estruturação das operações de apoio do BNDES às exportações relativos à linha de crédito sob análise: (...) na condição de Superintendentes da AEX: (...) Luiz Antônio Araújo Dantas  (CPF XXX.896.497-XX) ; (...) , em exercício nos referidos cargos durante o período de 27/3/2009 a 1/5/2016, no qual foram aprovadas e executadas as operações de financiamento sob análise nestes autos, para que (conforme os critérios de responsabilização estabelecidos nos acórdãos 2.006/2019, 4.032/2020 e 2.296/2021, todos do Plenário, bem como nas condutas descritas no Apêndice I-D da instrução de peça 178) , apresentem razões de justificativas acerca das falhas e irregularidades relativas aos itens "e", "f" e "g" do despacho de peça 133 e da instrução de peça 178, bem como aos itens IV.2, IV.3 e IV.4 desta deliberação, especialmente quanto à:
a.4.1) ausência de orientação a seus subordinados acerca dos procedimentos a serem utilizados nas análises das solicitações de financiamentos;
a.4.2) ausência de iniciativa na elaboração e proposição, ou na cobrança de elaboração, das normas necessárias à análise das solicitações de financiamentos;
a.4.3) ausência de providências tendentes a utilizar com maior eficácia os serviços das empresas de consultoria contratadas para acompanhamento de cada uma das operações de financiamento sob apreciação nestes autos, na comprovação da efetiva exportação de serviços; e
a.4.4) deixar de adotar providências suficientes com o objetivo de estruturar, no âmbito da AEX, os procedimentos relacionados à comprovação da exportação de serviços, especialmente em relação à verificação de sua efetiva ocorrência, e seus quantitativos e valores declarados;"  (grifou-se) 
Todavia, data maxima venia, quanto ao Embargante, mostra-se obscura a determinação de audiência, uma vez que este não participou de nenhuma das cinco operações analisadas no presente apartado.
III) DA PRESCRIÇÃO DA PRETENSÃO PUNITIVA E RESSARCITÓRIA. DO DECURSO DO PRAZO PRESCRICIONAL DE 5 ANOS.
 Não é recente o debate acerca da prescrição no âmbito desta E. Corte de Contas.
Em que pese o anterior entendimento pelo prazo decenal da prescrição, como fixado por meio do Acórdão 1441/2016-TCU-Plenário, a parametrização prescricional quinquenal na esfera de atuação da E. Corte de Contas foi paulatinamente sendo construída pelo Supremo Tribunal Federal.
A matéria, contudo, foi enfrentada derradeiramente em sede de repercussão geral, por meio do recente Tema 899, de relatoria do Nobre Ministro Alexandre de Moraes. No paradigmático julgamento, a Suprema Corte afastou o prazo prescricional decenal, com a consequente fixação do prazo quinquenal, seja na fase executória (artigo 40, da Lei 6.830/1990 c/c artigo 174, do CTN) ou administrativo-fiscalizatória (Lei 9.873/1999) .
Acolhendo o entendimento do Supremo Tribunal Federal, esta Egrégia Corte de Contas editou recentemente a Resolução TCU n.º 344, de 11/10/2022, no qual reconheceu a adoção do regime prescricional quinquenal previsto na Lei 9.873/1999.
No presente caso, o Embargante foi trazido ao presente feito por conta de supostas não conformidades relativas operações das quais sequer participou, entre 27/3/2009 e 1/5/2016 (itens a.1 e a.4, da decisão de peça 182) .
Ainda, como restará mais bem demonstrado no item subsequente, o período indicado pela Corte de Contas como sendo relativo aos supostos atos praticados pelo Embargante não encontram respaldo fático, porquanto ele deixou a função pela qual foi chamado a responder em dezembro/2012, em virtude de sua aposentadoria (DECLARAÇÃO APEC/DERHU - 287/2022 - ANEXO 2) .
Tornando mais obscura a oitiva do Embargante, a decisão pelo seu chamamento ao processo não encontra suporte em nenhuma das operações ora auditadas. Com efeito, o Embargante foi chamado a oferecer Razões de Justificativa por conta de supostas irregularidades em operações que sequer contaram com sua participação.
O Despacho de peça 182, que determinou a audiência do ora Embargante, é datado de 25/7/2022, ou seja, quando decorridos, e muito, mais de 5 anos dos respectivos atos aqui questionados.
Ademais, recorda-se que o presente processo foi autuado como apartado do TC Processo 034.365/2014-1, conforme determinação dos itens 9.2.1 e 9.2.2 do Acórdão 1413/2016-TCU-Plenário, datado de 1/6/2016. Portanto, observa-se que o Despacho,   que determinou a oitiva do Embargante, o fez mais de 5 anos após essa E. Corte de Contas ter conhecimento das operações ora questionadas e acesso aos documentos que alicerçaram tais operações.
Por fim, não se pode deixar de comentar que a efetiva notificação do Embargante ocorreu apenas em outubro de 2022, portanto, muito após o exaurimento do prazo prescricional.
Desta forma, segundo os precedentes do Supremo Tribunal Federal, mormente a tese oriunda do Tema 899, bem como da Resolução TCU n.º 344, de 11/10/2022, encontra-se, há muito, prescrita a pretensão punitiva e ressarcitória desta E. Corte de Contas.
DA OBSCURIDADE NO PERÍODO APONTADO NA DECISÃO DE PEÇA 182 COMO SENDO REFERENTE AOS ATOS PRATICADOS PELO EMBARGANTE. DA OBSCURIDADE NA RESPONSABILIZAÇÃO DO EMBARGANTE EM OPERAÇÕES QUE NÃO CONTARAM COM A SUA PARTICIPAÇÃO. DA OBSCURIDADE DO CHAMAMENTO DO EMBARGANTE AO PRESENTE APARTADO.
Nos termos da Instrução de peça 178, o presente apartado visa apurar as operações de financiamento às exportações de bens e serviços de engenharia brasileiros relativas aos seguintes projetos aeroportuários:
· Construção do Aeroporto Internacional da Catumbela, na Província de Benguela, na República de Angola (RAn 2009/0013) ;
· Construção do Aeroporto de Nacala, na República de Moçambique (RAn 2010/0066) ;
· Construção de hangar e prédios de apoio na República de Gana (RAn 2011/0036) ;
· Modernização e Ampliação do Aeroporto Internacional José Martí, na República de Cuba (RAn 2013/0053) ;
· Obras complementares no Aeroporto Internacional de Nacala, na República de Moçambique (RAn 2013/0005) .
A decisão de chamamento do Embargante ao processo, no entanto, é, com as máximas vênias, obscura, dado o fato de que o mesmo, conforme instrução de peça 178 e decisão de peça 182, não participou de nenhuma das operações auditadas no presente apartado. Tal afirmação pode ser confirmada mediante conferência dos Relatórios de Análise das operações analisadas no presente apartado, que sequer possuem aposição de assinatura do Embargante. Veja-se:
 (Peça 9, p. 37) 
 (Peça 17, p. 25) 
 (Peça 43, p. 41) 
 (Peça 36, p. 30) 
 (Peça 27, p. 22) 
De fato, nem mesmo a matriz de responsabilização, anexa à instrução de peça 178, aponta quais seriam as condutas supostamente praticadas pelo Embargante no bojo das operações analisadas no presente processo. Ao contrário, sua responsabilização encontra fundamento unicamente em virtude do cargo ocupado pelo Embargante à época, sendo que nem mesmo o exerceu na totalidade do período pelo qual foi chamado a responder (27/3/2009 a 1/5/2016, segundo decisão de peça 182) .
Conforme Declaração APEC/DERHU - 287/2022 (ANEXO 2) , o Embargante apenas ocupou o cargo de superintendente entre os períodos de 1/10/2001 a 17/1/2003 e 22/12/2004 a 11/02/2010.
Assim das cinco operações nas quais o E. TCU se debruça no presente apartado:
· Todas as cinco operações não contaram com a participação do Embargante, conforme folha de assinaturas dos respectivos Relatórios de Análise;
· Além disso, duas das operações datam de período posterior à aposentadoria do Embargante, em 21/12/2012, sendo as operações objeto dos RAn's 2013/0053 (assinado em 23/12/2013) e 2013/0005 (assinado em 29/1/2013) .
Neste sentido, o chamamento do Embargante ao presente apartado, para oferecimento de Razões de Justificativa, carece, com as máximas vênias, de fundamentação, assomado pelo fato de que sequer há nexo de causalidade entre as supostas condutas irregulares praticadas pelo Embargante e as supostas violações ou prejuízos apontados no presente apartado.
Repise-se novamente, o Embargante foi chamado em processo pela suposta prática de atos inquinados de desconformidade, sendo que nem ao menos atuou nas operações que engendraram tais conclusões.
No presente caso, é perceptível que, ainda que ao Embargante tenha sido imputada uma série de violações a dispositivos internos do Banco, a sua conduta prática, isto é, aquela que supostamente fundamentou as ditas violações apontadas por esta Corte de Contas, foi indicada de maneira genérica, todas dissolvidas em fatos que não contaram com a participação do Embargante!
Este Egrégio TCU possui entendimento sólido no sentido de que, para o desenvolvimento regular de um processo, é necessário a individualização precisa da conduta imputada ao Jurisdicionado, o que não ocorreu na decisão embargada, in verbis:
"5. Examino, então, a alegada contradição levantada pelo ora embargante. A responsabilidade do administrador público é individual. O gestor da coisa pública tem um campo delimitado por lei para agir. Dentro deste limite, sua ação ou omissão deve ser examinada para fins de individualização de sua conduta.
A simples existência de um fato apontado como irregular não é suficiente para punir o gestor. Impõe-se examinar os autores do fato, a conduta do agente, o nexo de causalidade entre a conduta e a irregularidade e a culpabilidade. Assim, verificada a existência da prática de um ato ilegal, deve o órgão fiscalizador identificar os autores da conduta, indicando sua responsabilidade individual e a culpa de cada um.
Dessa forma, constatada a existência de ato administrativo eivado de vício, pode ocorrer que nem todos os responsáveis sejam punidos, pois para que a sanção ocorra é necessário o exame individual da conduta e a culpabilidade dos agentes, que pode estar presente em relação a um e ausente em relação a outros. Pode incidir,  ainda, alguma causa de exclusão da ilicitude da conduta ou da culpabilidade do agente.
Assim, não é impossível a situação em que, pelo mesmo fato, um servidor seja punido e outro não. Resta examinar se, no caso concreto, houve contradição na individualização da responsabilidade dos agentes envolvidos nas irregularidades acima descritas."  (grifou-se) 
A imputação de responsabilidade em processo que apura irregularidades em fatos que não contaram com a participação do Embargante, além de não reunir os pressupostos essenciais para uma eventual responsabilização, também fere de morte os princípios do contraditório e ampla defesa, dado o fato de que a inexistência de indicação de uma conduta (omissiva ou comissiva) praticada pelo jurisdicionado, e considerada reprovável, prejudica sobremaneira sua defesa.
Nesse sentido:
"ENUNCIADO
Afronta os princípios do contraditório e da ampla defesa a ausência da adequada descrição individualizada da conduta dos responsáveis arrolados nos autos, requisito indispensável para a responsabilização subjetiva de cada agente envolvido. A falta desse pressuposto implica o refazimento das audiências ou citações.
Não menos importante são as constatações extraídas do Acórdão 2177/2019-TCU-Plenário, de Relatoria do Ministro Bruno Dantas, in litteris:
"Acórdão 2177/2019-TCU-Plenário. DATA DA SESSÃO 11/09/2019.
RELATOR BRUNO DANTAS. ÁREA Direito Processual. TEMA Comunicação processual. SUBTEMA Princípio da ampla defesa
OUTROS INDEXADORES Princípio do contraditório, Audiência, Conteúdo TIPO DO PROCESSO: REPRESENTAÇÃO
ENUNCIADO: A comunicação processual para a realização de audiência, de modo a assegurar o pleno direito à ampla defesa e ao contraditório, deve conter: i) a descrição da irregularidade, com a indicação da norma violada; ii) a descrição da conduta omissiva ou comissiva do responsável; iii) o nexo de causalidade entre a conduta e a irregularidade; e iv) a relação das evidências  (suporte probatório) relativas à irregularidade."  (grifou-se) 
Em conclusão, resta evidenciada a obscuridade na decisão de peça 182, porquanto chamou o Embargante para integrar processo que apura irregularidades em condutas que não contaram com sua participação.
Assim, requer-se o provimento dos embargos de declaração para sanar a obscuridade existente, de modo a excluir o embargante da relação de responsáveis chamados para apresentar razões de justificativa no presente apartado.
CONCLUSÃO
Isso posto, requer-se o conhecimento e o provimento dos presentes Embargos de Declaração, com o saneamento e o esclarecimento das obscuridades acima referidas, e a subsequente exclusão do embargante do item a.1 e a.4 da Decisão embargada (peça 182) , tornando-se sem efeito a determinação de audiência.
Pede deferimento." (destaques do original) 
É o relatório.

Pedro Jose de Almeida Ribeiro (OAB-RJ 163.187) e outros.

Não atuou.

EMBARGOS DE DECLARAÇÃO CONTRA DESPACHO DO MINISTRO-RELATOR QUE DETERMINOU A AUDIÊNCIA DO RECORRENTE PARA APRESENTAR RAZÕES DE JUSTIFICATIVA ACERCA DE POSSÍVEIS IRREGULARIDADES NOS FINANCIAMENTOS DO BNDES ÀS EXPORTAÇÕES DE BENS E SERVIÇOS DE ENGENHARIA DESTINADOS À CONSTRUÇÃO DE OBRAS AEROPORTUÁRIAS EM ENTES PÚBLICOS ESTRANGEIROS. ANÁLISE DA PRESCRIÇÃO À LUZ DA RESOLUÇÃO-TCU 344/2022. CONHECIMENTO E REJEIÇÃO.

REPRESENTAÇÃO (REPR)

Unidade de Auditoria Especializada em Infraestrutura Rodoviária e de Aviação Civil (AudRodoviaAviação).

Cuidam os autos de representação apartada e conexa ao TC Processo 034.365/2014-1 autuada pela então Secretaria de Controle Externo da Administração Indireta no Rio de Janeiro (SecexEstataisRJ) por determinação do item 9.2.1 do Acórdão 1413/2016-TCU-Plenário, com objetivo de analisar operações de financiamentos concedidos pelo Banco Nacional de Desenvolvimento Econômico e Social (BNDES) para apoiar a exportação de bens e serviços de engenharia relacionados a obras aeroportuárias em entes públicos estrangeiros.
Na atual fase processual, cuida-se de embargos de declaração opostos por Luiz Antônio Araújo Dantas (peças 446 e 447) contra Despacho deste Relator (peça 182) por meio do qual foram determinadas as audiências do ora embargante, por indícios de irregularidades apurados na concessão de financiamentos do BNDES sob análise nos presentes autos.
Com relação a espécie recursal apresentada pelo responsável, o Regimento Interno do TCU fala especificamente no art. 287 que "cabem embargos de declaração quando houver obscuridade, omissão ou contradição em acórdão do Tribunal" (destacou-se) . No caso presente, não foi proferido nenhum acórdão e sim um despacho monocrático deste Relator.
Relembro que no recente Acórdão 342/2022-TCU-Plenário, de minha relatoria, esta Corte enfrentou situação semelhante sobre a admissibilidade de oposição de embargos de declaração contra decisão monocrática de Ministro-Relator, em que consignei no voto:
" (...) 
4. É notório que os embargos declaratórios buscam eliminar imperfeições que se apresentem no corpo da deliberação prolatada, exercendo a função de expediente técnico à complementação das decisões, ante a presença de obscuridade, contradição ou omissão nas decisões.
5. Nesse sentido, a Lei Orgânica do TCU e o Regimento Interno trazem em seus arts. 34 e 287, respectivamente, as possibilidades de cabimento desse tipo recursal, in verbis:
Art. 34. Cabem embargos de declaração para corrigir obscuridade, omissão ou contradição da decisão recorrida.
 (...) 
Art. 287. Cabem embargos de declaração quando houver obscuridade, omissão ou contradição em acórdão do Tribunal.
 (...) 
6. Assim, observa-se que, embora a LOTCU mencione o cabimento de embargos de declaração em face de decisão do Tribunal, sem excluir a possibilidade do uso desse recurso para impugnar decisões monocráticas, o RITCU foi mais restritivo, ao prever o cabimento do aludido recurso apenas em face de acórdãos.
7. Não obstante, entendo que decisões monocráticas podem encontrar-se maculadas de obscuridade, contradição ou omissão, e que, nesses casos, seria admissível a oposição de embargos de declaração com vistas a aclarar e integrar a decisão.
8. Ademais, no âmbito do judiciário, a apresentação dos aclaratórios contra qualquer tipo de deliberação é atualmente aceita, configurando posição dominante e adotada pela doutrina, igualmente para os casos de omissão, contradição ou obscuridade que possam surgir. Em vista disso, tal tendência foi positivada no novo Código de Processo Civil, o qual, em seus arts. 1.022 e 1.024, assim dispõe:
Art. 1.022. Cabem embargos de declaração contra qualquer decisão judicial para:
I - esclarecer obscuridade ou eliminar contradição;
II - suprir omissão de ponto ou questão sobre o qual devia se pronunciar o juiz de ofício ou a requerimento;
III - corrigir erro material.
 (...) 
Art. 1.024. (...) 
§ 2o  Quando os embargos de declaração forem opostos contra decisão de relator ou outra decisão unipessoal proferida em tribunal, o órgão prolator da decisão embargada decidi-los-á monocraticamente.
 (...) (grifou-se) .
9. Outrossim, no âmbito deste Tribunal, existem julgados, a exemplo dos Acórdãos 132/2018 (Relator Ministro Bruno Dantas) e 1.350/2018 (de minha relatoria) , ambos do Plenário, que admitem a oposição de embargos de declaração em face de despachos. 
10. Portanto, os presentes embargos devem ser conhecidos, ante o preenchimento dos requisitos de admissibilidade previstos no art. 34, § 1º, da Lei 8.443/1992".
Em vista do exposto, em sintonia com a jurisprudência desta Casa, conheço dos embargos apresentados, uma vez que preenchem os requisitos atinentes à espécie, descritos na Lei Orgânica e no Regimento Interno deste Tribunal.
Preliminarmente, o Sr. Luiz Antônio Araújo Dantas alega que teria ocorrido a prescrição das pretensões punitiva e ressarcitória no âmbito deste Tribunal, mormente a tese oriunda do tema 899, bem como da Resolução-TCU nº 344/2022.
Alega, ainda, que haveria obscuridade na decisão embargada, uma vez que não participou de nenhuma das cinco operações analisadas no presente apartado e, por esse motivo, requer a sua exclusão dos itens a.1 e a.4 do despacho ministerial (peça 182) , tornando sem efeito a determinação da sua audiência neste processo. 
II
Acerca da aludida preliminar de prescrição invocada pelo embargante, impende realizar-se o exame à luz da Resolução-TCU 344, de 11/10/2022, que regulou a matéria após as mais recentes decisões do Supremo Tribunal Federal, tendo por base o Recurso Extraordinário nº 636.886 (tema 899 da Repercussão Geral) , a Lei 9.873/1999 e a Ação Direta de Inconstitucionalidade nº 5509 (ADI 5509) .
No teor do novo regramento (Resolução TCU 344/2022) restou disciplinado que "Art. 2º Prescrevem em cinco anos as pretensões punitiva e de ressarcimento, contados dos termos iniciais indicados no artigo 4°, conforme cada caso". O mencionado art. 4º da Resolução assim dispôs sobre o termo inicial de contagem desse prazo:
"Art. 4° O prazo de prescrição será contado:
I - da data em que as contas deveriam ter sido prestadas, no caso de omissão de prestação de contas;
II - da data da apresentação da prestação de contas ao órgão competente para a sua análise inicial;
III - do recebimento da denúncia ou da representação pelo Tribunal ou pelos órgãos de controle interno, quanto às apurações decorrentes de processos dessas naturezas;
IV - da data do conhecimento da irregularidade ou do dano, quando constatados em fiscalização realizada pelo Tribunal, pelos órgãos de controle interno ou pelo próprio órgão ou entidade da Administração Pública onde ocorrer a irregularidade;
V - do dia em que tiver cessado a permanência ou a continuidade, no caso de irregularidade permanente ou continuada." (destaquei) 
O presente caso se amolda perfeitamente a situação prevista no inciso IV do art. 4º da Resolução TCU 344/2022, transcrito acima, uma vez que as irregularidades apuradas nos presentes autos somente puderam ser identificadas pelos auditores do TCU após a entrega dos documentos (relatórios de análise, contratos comerciais, contratos de financiamento, relatórios de acompanhamento das exportações, entre outros) pelo BNDES em atendimento ao item 9.5.1 do Acórdão 1413/2016-TCU-Plenário, fato que só ocorreu em 30/6/2016.
Nesse sentido, convém relembrar que esses documentos somente foram disponibilizados pelo Banco após o Mandado de Segurança (MS) 33.340-DF, impetrado pelo próprio BNDES, no qual se decidiu que a recusa da instituição financeira em fornecer documentos ao TCU alegando sigilo bancário e comercial e empresarial era injustificada. Portanto, foi apenas após essa decisão que um acesso mais amplo à documentação pertinente à caracterização das irregularidades identificadas neste processo foi possível a esta Corte de Contas.
Assim, o marco inicial de contagem do prazo prescricional se deu a partir de 30/6/2016, data da efetiva entrega da documentação pelo BNDES no âmbito do TC Processo 034.365/2014-1, em resposta ao Ofício 273/2016-TCU-SecexEstataisRJ (peça 202 do referido processo) , juntada aos presentes autos nas peças 8 a 51.
No tocante às causas de interrupção dessa contagem o art. 5º da resolução estabelece o seguinte:
"Art. 5º A prescrição se interrompe:
I - pela notificação, oitiva, citação ou audiência do responsável, inclusive por edital;
II - por qualquer ato inequívoco de apuração do fato;
III - por qualquer ato inequívoco de tentativa de solução conciliatória;
IV - pela decisão condenatória recorrível.
§ 1° A prescrição pode se interromper mais de uma vez por causas distintas ou por uma mesma causa desde que, por sua natureza, essa causa seja repetível no curso do processo.
§ 2° Interrompida a prescrição, começa a correr novo prazo a partir do ato interruptivo.
§ 3º Não interrompem a prescrição o pedido e concessão de vista dos autos, emissão de certidões, prestação de informações, juntada de procuração ou subestabelecimento e outros atos de instrução processual de mero seguimento do curso das apurações.
§ 4° A interrupção da prescrição em razão da apuração do fato ou da tentativa de solução conciliatória, tal como prevista nos incisos II e III do caput, pode se dar em decorrência da iniciativa do próprio órgão ou entidade da Administração Pública onde ocorrer a irregularidade.
Art. 6º Aproveitam-se as causas interruptivas ocorridas em processo diverso, quando se tratar de fato coincidente ou que esteja na linha de desdobramento causal da irregularidade ou do dano em apuração.
Parágrafo único. Aplica-se o disposto no caput deste artigo aos atos praticados pelos jurisdicionados do TCU, tais como os órgãos repassadores de recursos mediante transferências voluntárias e os órgãos de controle interno, entre outros, em processo diverso, quando se tratar de fato coincidente ou que esteja na linha de desdobramento causal da irregularidade ou do dano em apuração."  (destaquei) 
A partir das disposições acima, colhem-se os seguintes eventos que considero mais relevantes para fins de apuração da prescrição:
Tabela 1 - Análise do prazo prescricional
	Aspecto 
	Descrição
	Enquadramento na Resolução TCU 344/2022
	Data de referência 

	Termo Inicial do Prazo Prescricional
	Entrega da documentação pelo BNDES em atendimento ao item 9.5 do Acórdão 1413/2016-TCU-Plenário (peça 202 do TC Processo 034.365/2014-1) .
	art. 4º, inciso IV
	30/6/2016

	Causa Interruptiva 
	Diligência requerendo ao BNDES informações das operações sob análise nestes autos, entre outras operações (peça 126 do TC Processo 017.476/2016-0) 
	art. 5º, inciso II e art. 8º, § 2º
	23/10/2018 (ciência pelo BNDES em 25/10/2018) 

	Causa Interruptiva
	Diligência requerendo ao BNDES informações complementares (peça 107) 
	art. 5º, inciso II e art. 8º, § 2º
	26/3/2020 (ciência pelo BNDES em 26/3/2020) 

	Causa Interruptiva
	Oitiva do BNDES determinada por despacho do Relator (peça 133) 
	art. 5º, inciso II e art. 8º, § 2º
	3/8/2020 (ciência pelo BNDES em 11/8/2020) 

	Causa Interruptiva
	Audiência do responsável determinada por meio do despacho do Relator (peça 182) 
	art.5º, inciso I e art.8º, § 2º
	20/10/2022 (data da ciência da audiência - peça 423) 

Vê-se, portanto, da tabela reproduzida retro, que os intervalos entre as interrupções não superaram o período de cinco anos, previsto no art. 2º da Resolução-TCU 344/2022, configurando que não ocorreu a prescrição das pretensões de ressarcimento e punitiva deste Tribunal no caso concreto em exame.
Igualmente, verifico que não restou configurada a prescrição intercorrente, nos termos do art. 8º da Resolução TCU 344/2022, que incide sobre o processo inerte por mais de três anos, em razão dos marcos interruptivos mencionados na tabela acima.
Assim, no presente caso, inexistem óbices à atuação do TCU.
III
Conforme se observa nos itens "a.1" e "a.4" do despacho à peça 182, o responsável foi chamado em audiência pela sua atuação como superintendente da Área de Comércio Exterior (AEX) do BNDES em razão das seguintes irregularidades:
 (i) falhas na normatização e no estabelecimento de procedimentos adequados para subsidiar a análise e aprovação das solicitações de financiamento, bem como a comprovação efetiva das exportações (item a.1 do despacho) ; e
 (ii) falhas no planejamento, organização e estruturação das operações de apoio do BNDES às exportações relativas à linha de crédito sob análise (item a.2 do despacho) .   
De acordo com o Plano Estratégico de Cargos e Salários (item 2.2.1 do anexo "A" da Resolução Dir 930/1998) , os superintendentes tinham as atribuições de estabelecer diretrizes e determinar prioridades para a gestão das unidades sob a sua responsabilidade, garantindo a qualidade dos trabalhos elaborados pelas equipes subordinadas, revisando e/ou reformulando pareceres/recomendações, subsidiando tomadas de decisões.
Convém ressaltar que conforme consignado no III da deliberação guerreada "a responsabilização dos agentes envolvidos nas operações de financiamento no âmbito do presente apartado seguiu o entendimento disposto nos acórdãos 2.006/2019, 4.032/2020 e 2.296/2021, todos do Plenário, levando-se em conta as especialidades atinentes às funções que esses agentes exerciam, bem como as atribuições inerentes aos seus cargos, e, ainda, sua posição na hierarquia da instituição."
Nesse sentido, segundo se extrai da leitura dos referidos arestos (a exemplo dos itens V.3.2 e V.8 do voto condutor do Acórdão 2296/2021-TCU-Plenário) , bem como da instrução da unidade técnica (§§ 23 a 29, §§ 46 a 72, §§ 181 a 199 e Apêndices I-A e I-D da instrução de peça 178) e dos itens IV.1 e IV.4 do despacho atacado, o embargante não foi responsabilizado pela sua atuação pontual nos exames dos relatórios de análise das operações de financiamento sob apreço, mas sim pela atribuição das falhas verificadas em relação à sua atuação na condição de superintendente da AEX à época das operações de financiamentos sob análise nestes autos, pois na condição de responsável pela Área de Comércio de Exterior deveria ter atuado para o desenvolvimento de normativos e procedimentos claros e adequados às características e necessidades específicas do objeto a ser financiado, assim como cabia ao embargante planejar, organizar e estruturar a área de sua responsabilidade a fim de evitar as deficiências apontadas quanto à etapa de acompanhamento e comprovação dos financiamentos. Nessa linha de raciocínio, cabe transcrever trecho do item V.3 (Responsabilização dos superintendentes)  do voto condutor do Acórdão 2296/2021-TCU-Plenário:    
Esses profissionais deveriam ter estabelecido diretrizes para que as equipes que lhes eram subordinadas avaliassem a efetiva comprovação da exportação de serviços nas operações de financiamento do BNDES às exportações.
Cabia a esses executivos assegurar que o processo de comprovação das exportações, necessário à liberação dos recursos de crédito dessas operações, fosse suficiente para garantir a compatibilidade dos desembolsos efetivados pelo BNDES em relação ao volume das exportações. Também, cabia a eles avaliar se havia normatização e procedimentos suficientes e adequados, e adotar as providências necessárias caso concluíssem que existiam deficiências.
Assim, cabia aos superintendentes da AEX terem adotado, a tempo, as providências necessárias à estruturação da área e dos procedimentos relacionados à comprovação das exportações, que se encontravam sob sua superintendência.
Em vista disso, entendo ser necessário, no presente momento processual, ouvir em audiência os superintendentes da Área de Comércio Exterior pela: (a) ausência de adoção de providências, a seus respectivos encargos, tendentes a estruturar, no âmbito da AEX, os procedimentos relacionados à comprovação da exportação de serviços, especialmente em relação à verificação de sua efetiva ocorrência, e seus quantitativos e valores declarados; e (b) ausência de providências, a seus respectivos encargos, especialmente quanto a expedição das Cartas emitidas aos exportadores, tendentes a utilizar com maior eficácia os serviços das empresas de consultoria (auditoria independente) contratadas para acompanhamento de cada uma das operações de financiamento sob apreciação nestes autos, na comprovação da efetiva exportação de serviços. (destaquei) 
De igual modo, o item V.8 (Responsabilização pela normatização e elaboração de procedimentos relativos à linha de crédito sob análise) no voto condutor do Acórdão 2296/2021-TCU-Plenário traz o seguinte entendimento em relação a atuação dos superintendentes da AEX:
201. Nesse sentido, relativamente à imputação de responsabilidades decorrentes da ausência de normativos e elaboração de procedimentos, caberia aos sucessivos Diretores da Área de Comércio Exterior - AEX, Superintendentes da AEX, chefes de departamento da AEX, tomarem a iniciativa de proceder aos estudos necessários e apresentar seus resultados à deliberação da diretoria.
202. Assim, entendo que devem ser responsabilizados apenas os integrantes titulares da AEX por entender que somente a estes cabiam a iniciativa para adotar medidas e definir procedimentos em relação às operações desta área do Banco. (...) (destaquei) 
Por esses motivos no item III da decisão embargada fiz constar expressamente o mesmo entendimento exposto nas decisões retro mencionadas (peça 182, p.5) :
falhas na normatização e no estabelecimento de procedimentos adequados para subsidiar a análise e aprovação das solicitações de financiamento, bem como a comprovação efetiva das exportações: Presidentes do BNDES, Diretores da AEX, Superintendes da AEX e Chefes de Departamento da AEX/DECEX2 (titulares à época das operações de financiamento) ;
deficiências no processo de análise das solicitações de financiamento:
 (...) 
 (iii) Executivos responsáveis pelo planejamento, organização e estruturação das operações de apoio do BNDES às exportações relativas à linha de crédito sob análise: Diretores da AEX, Superintendes da AEX e Chefes de Departamento da AEX/DECEX2 (titulares à época das análises dos pedidos de financiamento) .
 (...) 
e) deficiências nos processos de acompanhamento e comprovação da efetiva exportação dos serviços: Executivos responsáveis pelo planejamento, organização e estruturação das operações de apoio do BNDES às exportações relativas à linha de crédito sob análise: Diretores da AEX, Superintendes da AEX e Chefes de Departamento da AEX/DECEX2 (titulares à época das execuções das operações de financiamento) .
O embargante foi superintendente da AEX no período de 22/4/2004 a 10/2/2010 (conforme consignado nos apêndices I-A e I-D da instrução de peça 178, bem como na peça recursal apresentada pelo responsável - peça 446, p.13) . Uma vez que as cinco operações abrangem o período de 27/3/2009 a 1/5/2016 (§ 229 da instrução de peça 178) , o responsável foi instado a responder pelas deficiências apontadas na normatização dos financiamentos e na estruturação das operações de créditos em apreço nestes autos no período em que estava à frente da AEX, qual seja, 27/3/2009 a 10/2/2010, não sendo, no presente caso, responsabilizado pela sua atuação direta no exame dos relatórios de análises elaborados pela equipe técnica, pois o exame desses documentos no período em que o embargante era o responsável pela AEX foi feita por superintendentes substitutos e nem pelos desdobramentos das operações que ocorreram após a sua saída da função de superintendente da AEX.  
Ressalto que: (i) a partir de 11/2/2010 a Sra. Luciene Ferreira Monteiro Machado assumiu a função de superintendente da AEX e, por esse motivo, foi chamada em audiência pelas mesmas falhas atribuídas ao embargante a partir dessa data (conforme disposto nos apêndices I-A e I-D da instrução de peça 178) ; e (ii) os superintendentes substitutos que atuaram no exame dos relatórios de análise em substituição ao embargante no período em que este era o responsável pela AEX foram chamados em audiência pelas suas participações pontuais na análise desses documentos (conforme previsto no item III do despacho à peça 182) .
Pelo exposto, ainda que não tenha participado da análise dos financiamentos, consoante ao entendimento consignado nos acórdãos 2.006/2019, 4.032/2020 e 2.296/2021, todos do Plenário, a omissão do embargante em relação à normatização nas operações de exportação de bens e serviços de engenharia do BNDES e falta de organização e estruturação na área responsável pelas operações de financiamento do Banco, concorreram para que ocorressem diversas irregularidades nas etapas de análise, aprovação, acompanhamento e comprovação das operações de crédito. Essas falhas independem da sua eventual atuação direta no exame dos relatórios de análise dessas operações.
Em vista disso, são impertinentes as alegações do embargante no sentido de que haveria obscuridade no despacho ora embargado.
Assim sendo, entendo que o apontamento da conduta do responsável enseja a manutenção da sua audiência nos presentes autos.
Ante o exposto, com essas considerações, manifesto-me por que o Tribunal aprove o Acórdão que ora submeto à deliberação deste Colegiado.
TCU, Sala das Sessões, em 12 de abril de 2023.
AUGUSTO SHERMAN CAVALCANTI 
Relator